臺灣苗栗地方法院民事簡易判決
110年度苗簡字第383號
原      告  劉士煌  
被      告  楊適温  
上列當事人間確認本票債權不存在事件，本院於民國110年10月2
1日言詞辯論終結，判決如下：
    主      文
原告之訴駁回。
訴訟費用由原告負擔。 
    事實及理由
一、原告主張：被告持有原告所簽發，發票日為民國108年4月27
    日、票面金額新臺幣（下同）50萬元、到期日110年4月30日
    、票據號碼TH308251號之本票（下稱系爭本票），並向本院
    聲請裁定准許強制執行，經本院以110年度司票字第334號裁
    定准許在案。惟原告簽發系爭本票，係因94年間原告在監服
    刑時，曾委託被告出售原告所有門牌號碼臺中市○○區○○○路0
    段000巷0號2樓房地（下稱系爭房地），以清償積欠合作金
    庫銀行之貸款，並約定出售價款先由被告保管，待原告出獄
    後再返還予原告。嗣被告於95年6月間將系爭房地以800萬元
    出售予訴外人黃雯嵐，經清償合作金庫銀行貸款後尚餘380
    萬元，原告於97年出獄後即請求被告返還該剩餘款，卻遭被
    告拒絕。嗣原告再次入監，執行完畢後於108年間再向被告
    請求返還，被告始同意先返還50萬元，並要求原告簽發系爭
    本票作為其還款之證明。系爭本票僅為被告返還部分賣房剩
    餘款之收據，被告竟持以聲請裁定強制執行，實有害原告之
    權益等語。並聲明：確認被告持有原告所簽發之系爭本票，
    對原告之票據債權不存在。
二、被告則以：原告係因於108年4月間向被告借款50萬元，而簽
    發系爭本票作為借款之擔保，系爭本票與被告受託出售系爭
    房地無關，被告交付原告之50萬元為借款，並非返還賣房剩
    餘款。被告於95年出售系爭房地之價金，扣除仲介費及相關
    稅費後僅餘650萬元至700萬元，於清償原告之貸款、信用卡
    款及支付刑案相關費用、原告入監生活費後，已所剩無幾等
    語為辯。並聲明：原告之訴駁回。
三、本院之判斷：
  ㈠按確認法律關係之訴，非原告有即受確認判決之法律上利益
    者，不得提起之，民事訴訟法第247條第1項前段定有明文。
    所謂即受確認判決之法律上利益，係指法律關係之存否不明
    確，原告主觀上認其在法律上之地位有不安之狀態存在，且
    此種不安之狀態，能以確認判決將之除去者而言。本件原告
    主張被告持有其所簽發之系爭本票，並持以向本院聲請裁定
    准許強制執行等情，有本院110年度司票字第334號裁定在卷
    可稽（見卷第35頁），並經本院調取前開卷宗核閱無誤，足
    見被告隨時得以上開民事裁定，聲請對原告之財產為強制執
    行。然原告既否認系爭本票債權存在，則兩造就系爭本票之
    票據債權存否已生爭執，致原告在私法之地位有受侵害之危
    險，而此項危險得以對被告之確認判決除去，故原告自有即
    受確認判決之法律上利益。
  ㈡次按票據債務人依票據法第13條前段規定之反面解釋，對票
    據執票人主張兩造間存有直接抗辯之事由，而提起確認票據
    債權不存在之訴者，因票據係文義證券及無因證券，屬不要
    因行為，票據行為一經成立後，即與其基礎之原因關係各自
    獨立，而完全不沾染原因關係之色彩，亦即票據原因應自票
    據行為中抽離，而不影響票據之效力。此項票據之無因性，
    旨在促進票據之流通及維護交易之安全，初不問其是否為票
    據直接前、後手間而有不同。故執票人於上開訴訟中，祇須
    就該票據作成之真實負證明之責，關於票據給付之原因，並
    不負證明之責任。於此情形，票據債務人仍應就其抗辯之原
    因事由，先負舉證責任，俾貫徹票據無因性及流通性之本質
    。至執票人在該確認票據債權不存在之訴訟類型，固須依民
    事訴訟法第195條及第266條第3項之規定，負真實完全及具
    體化之陳述義務，惟尚不因此而生舉證責任倒置或舉證責任
    轉換之效果（最高法院107年度台上字第1647號、103年度台
    簡上字第19號判決意旨參照）。又票據上權利之行使不以其
    原因關係存在為前提，執票人行使票據上權利時，就其基礎
    之原因關係確係有效存在不負舉證責任。若票據債務人以自
    己與執票人間所存抗辯之事由對抗執票人，依票據法第13條
    規定觀之固非法所不許，惟仍應先由票據債務人就該抗辯事
    由負舉證之責任。必待為票據基礎之原因關係確立後，法院
    就此項原因關係進行實體審理時，當事人於該原因關係是否
    有效成立或已否消滅等事項有所爭執，始適用各該法律關係
    之舉證責任分配原則（最高法院106年度台簡上字第48號、
    第57號判決意旨參照）。
  ㈢本件原告並不否認其在系爭本票上簽名之事實，且系爭本票
    之應記載事項均已填載，業已完成發票行為，被告既為系爭
    本票之執票人，自得行使票據上之權利。而原告主張系爭本
    票簽發之原因，係作為被告返還部分賣房剩餘款之收據等情
    ，為被告所否認，依上開說明，應由原告就其主張之票據原
    因關係，先負舉證之責。查依原告所提之合作金庫銀行帳務
    查詢明細、系爭房地所有權移轉登記申請資料、地籍異動索
    引等（見卷第19-33頁、第51-65頁），至多僅能證明原告於
    95年間有委託被告出售系爭房地清償貸款之事，無從證明被
    告於108年間交付原告50萬元是為返還賣房剩餘款，並要求
    原告簽發系爭本票作為收據。況本票係謂發票人簽發一定之
    金額，於指定之到期日，由自己無條件支付與受款人或執票
    人之票據（票據法第3條規定可參）。亦即本票之簽發，係
    使發票人對受款人或執票人負擔票面金額所載之債務，並於
    指定之到期日負清償之責，故一般社會交易常態，本票多用
    於擔保金錢債務，而非作為還款之收據使用。原告自陳其學
    歷為國中畢業，之前從事商業買賣，並曾有支票、本票之使
    用經驗（見卷第98頁），衡情對於本票之定義及用途應有所
    認識。則若原告係在收受賣房剩餘款時，欲書立收據交予被
    告，當可另以書面載明上開情事，實無簽發本票之必要。是
    原告主張系爭本票為被告返還部分賣房剩餘款之收據，顯與
    常情不符，尚非可採。
四、綜上所述，原告就其主張之票據原因事實，既未能舉證以實
    其說，則被告就其取得票據之原因，及所稱之借款債權是否
    存在，即無進一步證明之必要。從而，原告請求確認被告就
    系爭本票之票據債權不存在，為無理由，應予駁回。
五、本件事證已臻明確，兩造其餘攻擊防禦方法及所提證據，經
    核與判決結果不生影響，爰不一一論述。
六、訴訟費用負擔之依據：民事訴訟法第78條。 　　
中　　華　　民　　國　　110 　年　　11　　月　　16　　日
                  苗栗簡易庭  法　官　顏苾涵
以上正本係照原本作成。
如對本判決上訴，須於判決送達後20日內向本院提出上訴狀。如
委任律師提起上訴者，應一併繳納上訴審裁判費。
                              書記官　楊慧萍
中　　華　　民　　國　　110 　年　　11　　月　　16　　日